ACORDAO-COMPLETO-2343954

ACÓRDÃO 603/2019 ATA 2/2019 - SEGUNDA CÂMARA

VISTOS, relatados e discutidos estes autos de aposentadoria deferida em favor de Airton Veiga Castro dos Santos pela Gerência Executiva do Instituto Nacional do Seguro Social (INSS) em Pelotas – RS;
ACORDAM os Ministros do Tribunal de Contas da União, reunidos em Sessão da 2ª Câmara, com fundamento no art. 71, III e IX, da Constituição de 1988, nos arts. 1º, V, 39, II, e 45 da Lei nº 8.443, de 1992, e nos arts. 260, § 1º, e 262, § 2º, do RITCU, ante as razões expostas pelo Relator, em:
9.1. considerar legal o ato inicial de aposentadoria em favor de Airton Veiga Castro dos Santos (à Peça 9 sob o no 10162208-04-2008-000066-5) , concedendo-lhe o respectivo registro;
9.2. determinar que a Gerência Executiva do INSS em Pelotas – RS adote as seguintes medidas: 
9.2.1. envie ao TCU, no prazo de 30 (trinta) dias, por cópia, o comprovante de que o Sr. Airton Veiga Castro dos Santos tomou a devida ciência da presente deliberação;
9.2.2. faça cessar o pagamento do Bônus de Eficiência e Produtividade previsto na Lei nº 13.464, de 2017, em favor do inativo (Airton Veiga Castro dos Santos) , a partir da eventual desconstituição das decisões obtidas pelos auditores da RFB no bojo do MS 35.490, MS 35.494 e MS 35.500 perante o Supremo Tribunal Federal (STF) , por se tratar de parcela incompatível com o art. 40, caput e §§ 1º, 3º, 4º e 18, da Constituição de 1988, diante da expressa exclusão da aludida vantagem, sob a natureza pro labore faciendo, da base de cálculo da necessária contribuição previdenciária; 
9.2.3. informe o TCU sobre o efetivo cumprimento da determinação proferida pelo item 9.2.2 deste Acórdão, dentro do prazo de 30 (trinta) dias após a aludida desconstituição das decisões obtidas pelos auditores da RFB no bojo do MS 35.490, MS 35.494 e MS 35.500 perante o STF;
9.3. determinar que a Sefip adote as seguintes medidas:
9.3.1. encaminhe ao Departamento de Assuntos Extrajudiciais da AGU e à Conjur do TCU, em sintonia com a Questão de Ordem aprovada pelo Plenário do TCU em 8/6/2011, as informações necessárias ao acompanhamento do MS 35.490, MS 35.494 e MS 35.500 perante o STF, em face dos subsequentes efeitos sobre o presente ato de aposentadoria; e
9.3.2. promova o arquivamento do presente processo, sem prejuízo de promover o monitoramento das determinações proferidas por este Acórdão, representando ao TCU, se necessário.

Aposentadoria deferida em favor de Airton Veiga Castro dos Santos pela Gerência Executiva do Instituto Nacional do Seguro Social (INSS) em Pelotas  RS.

Segunda Câmara

Gerência Executiva do Instituto Nacional do Seguro Social (INSS) em Pelotas - RS.

3. Interessado: Airton Veiga Castro dos Santos (CPF XXX.333.530-XX).

13.1. Ministros presentes: Ana Arraes (Presidente), Augusto Nardes e Raimundo Carreiro.
13.2. Ministros-Substitutos presentes: Marcos Bemquerer Costa e André Luís de Carvalho (Relator).

Associação Nacional dos Auditores Fiscais da Receita Federal do Brasil - Unafisco Nacional

Sindicato Nacional dos Auditores Fiscais da Receita Federal do Brasil - Sindifisco Nacional

Associação Nacional dos Auditores Fiscais da Receita Federal do Brasil - ANFIP

ANDRÉ DE CARVALHO

Trata-se de aposentadoria deferida em favor de Airton Veiga Castro dos Santos pela Gerência Executiva do Instituto Nacional do Seguro Social (INSS) em Pelotas – RS.    
2.	Após a análise final do feito, o auditor federal da Sefip lançou o seu parecer conclusivo à Peça 11, com a anuência, por delegação de competência, do diretor da unidade técnica (Peça 12) , nos seguintes termos:
	“ (...) 2. O ato foi submetido, para fim de registro, à apreciação do Tribunal de Contas da União (TCU) , de acordo com o art. 71, inciso III, da Constituição Federal. O cadastramento e a disponibilização ao TCU ocorreram por intermédio do Sistema de Apreciação e Registro de Atos de Admissão e Concessões (Sisac) , na forma dos arts. 2º, caput e incisos I a VI, e 4º, caput, da Instrução Normativa - TCU 78/2018.
	Histórico
	3.	Consultando-se o ato Sisac, identificou-se a averbação de 3 anos, 7 meses e 19 dias de tempo de serviço rural.
	4.	Complementarmente, consultando-se seu contracheque (peça 5) , verificou-se que o interessado recebe parcela referente ao Bônus de Eficiência instituído pela Lei 13.464/2017.
	5.	Considerando que a averbação de período rurícola só seria regular em caso de recolhimento da respectiva contribuição previdenciária e que a percepção de bônus de eficiência estaria em desacordo com a jurisprudência do TCU, além do fato de que o ato de concessão deu entrada neste Tribunal há mais de cinco anos, fez-se necessário oportunizar o contraditório e a ampla defesa ao interessado, nos termos do Acórdão 587/2011-TCU-Plenário, da relatoria do Ministro Valmir Campelo, conforme oitiva acostada à peça 2.
	6.	Devidamente notificado (peça 3) , o inativo apresentou a defesa acostada à peça 4.
	Exame técnico
	7.	Conforme exposto anteriormente, observou-se a averbação, pelo inativo, de 3 anos, 7 meses e 19 dias de tempo de serviço rural, além da percepção de parcela referente ao Bônus de Eficiência instituído pela Lei 13.464/2017.
	8.	Em relação ao tempo rural, o Tribunal já pacificou sua jurisprudência em 29/2/2012, por meio do Acórdão 414/2012-TCU-Plenário, de relatoria do Ministro Augusto Nardes, que aprovou o Enunciado 268 da Súmula da Jurisprudência do TCU nos seguintes termos:
	‘O tempo de atividade rural somente poderá ser averbado para fins de aposentadoria no serviço público se recolhidas as respectivas contribuições previdenciárias na época própria ou, posteriormente, de forma indenizada.’
	9.	Consultando-se os autos e o ato Sisac não há evidências de que o recolhimento citado tenha sido efetuado.
	10. Quanto ao Bônus de Eficiência, o entendimento do Tribunal, a partir da prolação do Acórdão 2000/2017-TCU-Plenário, de relatoria do Ministro Benjamin Zymler, é de que tal vantagem não poderia integrar os proventos de aposentadoria por se tratar de parcela de natureza pro labore faciendo, expressamente excluída da base de cálculo da contribuição previdenciária.
	11. O afastamento da aplicação do art. 7º, § 2º, da Lei 13.464/2017, em observância aos princípios constitucionais do equilíbrio financeiro e atuarial e do regime solidário e contributivo da previdência social, pautou diversas deliberações deste Tribunal a partir do Acórdão supracitado (exemplos: Acórdãos 2.463/2017, 2.879/2017, 2.880/2017, 2.881/2017, 2.882/2017, 2.883/2017, 2.884/2017, 2.885/2017, 2.886/2017, 2.887/2017, 2.888/2017 e 2.889/2017, todos do Plenário) .
	12. Ressalte-se que tal decisão se amparou na Súmula 347 do STF, que dispõe que o TCU pode, no exercício de suas atribuições, apreciar a constitucionalidade das leis e dos atos do Poder Público. Frise-se, complementarmente, que o Acórdão 2000/2017-TCU-Plenário, em seu item 9.2, deixou clara que sua aplicação só cabe à análise de casos concretos submetidos à apreciação desta Corte de Contas – como a apreciação do ato de aposentadoria em tela.
	13. Contudo, o sindicato dos Auditores da Receita Federal do Brasil, em 2018, solicitou junto ao STF a desconstituição do Acórdão 2000/2017-TCU-Plenário, tendo obtido a suspensão de qualquer tentativa de sustação de pagamento relacionada ao Bônus por meio dos Mandados de Segurança 35.490, 35.494 e 35.500 (peças 6-8) .
	14. Logo, a interrupção do pagamento do Bônus de Eficiência depende de eventual reversão do posicionamento adotado pelo Supremo nas decisões liminares, e seu recebimento não é fator para julgamento pela ilegalidade do ato.
	Resposta à oitiva
	15. Em sua defesa (peça 4) , o interessado, quanto ao Bônus de Eficiência, alegou que o art. 14 da Lei 13.464/2017 expressamente excluiu da base de cálculo da contribuição previdenciária tal parcela e o § 2º, do art. 7º, do mesmo dispositivo legal, confere aos aposentados a previsão de sua percepção.
	16. Conforme já exposto, tal alegação não merece acolhida pois, consoante o Acórdão 2000/2017-TCU-Plenário, foi afastada a incidência do § 2º, do art. 7º da Lei 13.464/2017, por violar os princípios constitucionais do equilíbrio financeiro e atuarial e do regime solidário e contributivo da previdência social. 
	17. Apesar disso, não cabe determinação para exclusão da rubrica, por se encontrar amparada pelos MS 35.490, 35.494 e 35.500, em trâmite no STF (peças 6-8) , consoante exposição no parágrafo 13.
	18. Quanto ao período rurícola, o interessado alegou que a averbação corresponde a tempo de serviço em empresa privada na Cooperativa Rural Serrana Ltda., consoante cópia da CTPS acostada à peça 4, p. 10-14.
	19. De fato, consultando-se a cópia da CTPS, verificou-se que o período de 3 anos, 7 meses e 19 dias corresponde a tempo de serviço trabalhado como balconista e auxiliar de escritório na Cooperativa supracitada como celetista. 
	20. Portanto, considerando o julgamento dos MS 35.490, 35.494 e 35.500 restar pendente, e o fato de que o tempo de serviço rural corresponde, na realidade, a tempo em empresa privada, cabe proposta de julgamento pela legalidade do ato e concessão de seu registro.
	Conclusão
	21. Tendo em vista que o tempo averbado de serviço rural corresponde, na realidade, a tempo de empresa privada, e que o Bônus de Eficiência encontra-se amparado pelos MS 35.490, 35.494 e 35.500, ainda pendentes de julgamento, o ato de concessão do interessado pode receber a chancela de legal e ter seu registro concedido.
	Proposta de encaminhamento
	22. Ante o exposto, e de conformidade com o preceituado no artigo 71, inciso III, da Constituição Federal c/c os arts. 1º, inciso V, e 39, inciso II, da Lei 8.443/1992 e os arts. 1º, inciso VIII, e 260, §§ 1º e 4º do Regimento Interno do TCU, propõe-se:
	a) considerar legal e conceder o registro do ato de concessão de aposentadoria de Airton Veiga Castro dos Santos (CPF XXX.333.530-XX) , com a ressalva de que o tempo averbado de serviço rural corresponde, na realidade, a período em empresa privada;
	b) determinar à Gerência Executiva do INSS – Pelotas/RS – INSS/MPS, com fundamento no art. 71, inciso IX, da Constituição Federal c/c art. 45 da Lei 8.443/1992, que:
	b.1) na hipótese de desconstituição das decisões judiciais obtidas pelos Auditores da RFB nos autos dos Mandados de Segurança 35.490, 35.494 e 35.500, em trâmite no Supremo Tribunal Federal (STF) , faça cessar o pagamento ao ex-servidor do Bônus de Eficiência e Produtividade, previsto na Lei 13.464/2017, por incompatível com o art. 40, caput e §§ 1º, 3º, 4º e 18, da Constituição Federal, dada a expressa exclusão da vantagem, de caráter pro labore faciendo, da base de cálculo de contribuição previdenciária;
	b.2) dê ciência do inteiro teor desta deliberação ao interessado;
	b.3) envie a esta Corte de Contas, no prazo de 30 (trinta) dias comprovante de que o inativo teve ciência desta deliberação.”
3.	Enfim, por intermédio da Exma. Sra. Procuradora-Geral Cristina Machado da Costa e Silva, o MPTCU anuiu, em cota singela (Peça 13) , à aludida proposta da unidade técnica.
	É o Relatório.

não há.

Procuradora-Geral Cristina Machado da Costa e Silva.

PESSOAL. APOSENTADORIA. CÔMPUTO IRREGULAR DO TEMPO DE ATIVIDADE RURAL. OITIVA DO INTERESSADO. CORREÇÃO DA SUPOSTA FALHA. BÔNUS DE EFICIÊNCIA E PRODUTIVIDADE. PARCELA SUPOSTAMENTE ISENTA DA CORRESPONDENTE CONTRIBUIÇÃO PREVIDENCIÁRIA. IRREGULARIDADE SUPERVENIENTE AO INÍCIO DA VIGÊNCIA DO ALUDIDO ATO. RECENTE DECISÃO DO STF COM EFICÁCIA SOBRE A PRESENTE ATUAÇÃO DO TCU. LEGALIDADE. CONCESSÃO DO REGISTRO. ARQUIVAMENTO SEM PREJUÍZO DO ADEQUADO ACOMPANHAMENTO SOBRE A ALUDIDA DECISÃO DO STF.

APOSENTADORIA (APOS)

Secretaria de Fiscalização de Pessoal (Sefip).

Trata-se de aposentadoria deferida em favor de Airton Veiga Castro dos Santos pela Gerência Executiva do Instituto Nacional do Seguro Social (INSS) em Pelotas – RS sob as seguintes condições: 
	Peça
	Nascimento 
	Idade atual
	Tipo de Ato e de aposentadoria
	Vigência
	Entrada no TCU

	9
	16/3/1946
	72
	Inicial – aposentadoria voluntária com proventos proporcionais
	4/1/1994
	3/4/2012

2.	Como visto, a Sefip anotou, em suma, que o referido ato deveria ser considerado legal, em face de o tempo averbado como atividade rural corresponder, na realidade, a tempo em empresa privada, salientando que o “Bônus de Eficiência” estaria amparado no MS 35.490, MS 35.494 e MS 35.500 (ainda pendentes de julgamento de mérito pelo Supremo Tribunal Federal – STF) . 
3.	Contudo, buscando assegurar o pleno exercício do contraditório e da ampla defesa em consonância com a jurisprudência do STF (v.g.: MS-25.116 e MS-25.403) e com a exceção contida na Súmula Vinculante nº 3 do STF, além da jurisprudência do TCU (v. g.: Acórdão 587/2011-TCU-Plenário, entre outros) , a unidade técnica promoveu a prévia oitiva do interessado, tendo ele acostado a sua manifestação, à Peça 4, em face dos seguintes pontos:
	(i) averbação do tempo de atividade rural (3 anos, 7 meses e 19 dias) sem a comprovação do recolhimento das respectivas contribuições previdenciárias junto ao INSS, ainda que sob a forma indenizada, em consonância com a Súmula n.º 268 do TCU; e
	(ii) recebimento do “Bônus de Eficiência” em desacordo com a jurisprudência do TCU, diante da não incidência da contribuição previdência sobre o correspondente valor (Acórdãos 2.000/2017 e 2.463/2017, do Plenário) .
4.	De todo modo, após a análise final do feito, a Sefip e o MPTCU pugnaram pela legalidade do referido ato inicial de aposentadoria, alertando, todavia, que, no presente momento, o TCU não deveria enviar a eventual determinação para a exclusão das indevidas parcelas referentes ao denominado “Bônus de Eficiência”, por se encontrarem amparadas no MS 35.490, MS 35.494 e MS 35.500, sem prejuízo de, complementarmente, destacar que o TCU pode determinar que, a partir da subsequente desconstituição das correspondentes decisões judiciais liminares, o órgão de origem cesse o pagamento da referida vantagem em favor do servidor inativo.
5.	Incorporo os pareceres da unidade técnica e do MPTCU a estas razões de decidir.
6.	A Sefip evidenciou, em suma, que as justificativas apresentadas pelo interessado, em resposta à aludida oitiva prévia, merecem ser parcialmente acolhidas pelo TCU, já que, em sintonia com a cópia da CTPS acostada à Peça 4 (p. 10-14) , o período de 3 anos, 7 meses e 19 dias corresponderia ao tempo trabalhado na Cooperativa Rural Serrana Ltda., como celetista, e não como atividade rural.
7.	Por outro ângulo, não deveriam ser acolhidas as justificativas sobre a indevida percepção do “Bônus de Eficiência”, já que, a partir da prolação do Acórdão 2000/2017-TCU-Plenário, o TCU tem anotado que essa vantagem não poderia integrar os proventos de aposentadoria, por se tratar de parcela com natureza pro labore faciendo, estando expressamente excluída da base de cálculo da respectiva contribuição previdenciária, de tal modo que restaria afastada a aplicação art. 7º, § 2º, da Lei nº 13.464, de 2017, tendente a asseguras em prol dos inativos a percepção da referida vantagem, ante a evidente violação ao princípio constitucional do equilíbrio financeiro-atuarial e às premissas do regime solidário-contributivo para a previdência social.
8.	O referido “Bônus de Eficiência e Produtividade” se constituiria em vantagem remuneratória sob a natureza pro labore faciendo, em consonância com a Lei nº 13.464, de 2017, tendo natureza similar, assim, às gratificações de desempenho previstas em prol das diversas carreiras do serviço público, tendendo a ser pagas, então, em razão do efetivo exercício de determinada atividade a partir dos resultados apresentados pelos servidores em atividade.
9.	Ocorre, no entanto, que, concretamente, o aludido bônus de eficiência não poderia receber o mesmo tratamento jurídico dados às referidas gratificações de desempenho, por não sofrer a devida incidência da necessária contribuição previdenciária, não merecendo lhe ser assegurada a possibilidade de carreamento para a inatividade, em evidente respeito ao art. 40 da Constituição de 1988.
10.	Todavia, ao apreciar o MS 35.490, o MS 35.494 e o MS 35.500 impetrados pelas entidades representativas dos auditores-fiscais da Previdência Social, o Ministro do STF Alexandre de Moraes determinou liminarmente ao TCU que, “nos casos concretos submetidos à sua apreciação, se abstenha de afastar a incidência dos §§ 2º e 3º dos artigos 7º e 17 da Medida Provisória 765/2016, convertida na Lei 13.464/2017”.
11.	Por esse prisma, como a exclusão da referida parcela nos proventos do interessado deve ficar condicionada à eventual desconstituição da aludida decisão liminar judicial, o presente ato de aposentação pode ser considerado legal nos termos do art. 6º, § 2º, da Resolução TCU n.º 206, de 2007, sem prejuízo da futura revisão, de ofício, da referida aposentadoria em face da eventual modificação da referida liminar.
12.	O TCU deve determinar, contudo, que, além da Consultoria Jurídica do TCU, o Departamento de Assuntos Extrajudiciais da AGU promova o necessário acompanhamento dos aludidos processos judiciais, em sintonia com a questão de ordem aprovada pelo Plenário do TCU em 8/6/2011.
13.	Entendo, portanto, que o TCU deve considerar legal o suscitado ato inicial de aposentadoria, com a subsequente concessão do registro, sem prejuízo de determinar que os órgãos competentes promovam o aludido acompanhamento sobre a superveniente decisão perante o STF.
	Ante o exposto, pugno pela prolação do Acórdão ora submetido a este Colegiado.
TCU, Sala das Sessões, em 5 de fevereiro de 2019.
Ministro-Substituto ANDRÉ LUÍS DE CARVALHO 
Relator